【裁判字號】    91,訴,1481
【裁判日期】    921128
【裁判案由】    給付買賣價金
【裁判全文】
臺灣桃園地方法院民事判決  九十一年度訴字第一四八一號
    原      告    有利傘業股份有限公司
    法定代理人    丙○○
    訴訟代理人    錢裕國律師
    複  代理人    丁○○      住台北市中正區○○○路三七號五樓
                  戊○○      住台北市中正區○○○路三七號五樓
    被      告    亞木家國際有限公司
                              .
    法定代理人    卓振榮即卓.
                              .
    被      告    立祥新興實業股份有限公司
                              .
    法定代理人    乙○○      .
    訴訟代理人    林達傑律師
    複  代理人    簡宏明律師
                  甲○○      .
右當事人間請求給付買賣價金事件，於民國九十二年十一月二十七日辯論終結，本院
判決如左：
    主      文
被告立祥新興實業股份有限公司應給付被告亞木家國際有限公司新台幣壹佰肆拾萬
柒仟壹佰貳拾元，並由原告代位受領。
訴訟費用由被告負擔。
本判決於原告以新台幣肆拾捌萬元為被告供擔保後，得為假執行。但被告立祥新興實
業股份有限公司如以新台幣壹佰肆拾萬柒仟壹佰貳拾元為原告預供擔保，得免為假
執行。
    事      實
甲、原告方面：
一、聲明：除擔保金額外，如主文第一項所示
二、陳述：
  (一)緣被告亞木家國際有公司（下稱亞木家公司）向原告購買雨傘十萬支，雙方於民
    國九十年十月十八日訂立買賣契約，約定價金一支三十六元，總價金三百六十萬
    元，被告亞木家公司並給付原告一百八十萬元訂金。嗣原告依約於同年十二月五
    日及十二月十二日將十萬支雨傘分二次運送至被告亞木家公司指定之被告立祥新
    興實業股份有限公司（下稱立祥公司）所有位於龜山鄉之倉儲，後被告亞木家公
    司雖因所購買之數量過多，而退回其中之一萬零八十支雨傘，惟被告亞木家公司
    迄今仍有尾款一百四十三萬七千一百二十元未清償（下稱系爭尾款）。
  (二)又被告立祥公司所有倉庫日前因疏於管理而慘遭祝融，至前開原告已給付之貨物
    亦付之一炬，嗣原告向被告亞木家公司請求給付系爭尾款，但被告亞木家公司負
    責人卓振榮（即卓邦界）均避不見面，使原告求償無門。再被告立祥公司經營倉
    儲業，依民法第六百十三條規定：「稱倉庫營業人者，謂以受報酬而為他人堆藏
    及保管物品為營業之人。」又同法第六百十四條規定：「倉庫，除本節有規定者
    外，準用關於寄託之規定。而依同法第五百九十七條規定「寄託物返還之期限，
    雖經約定，寄託人仍得隨時請求返還。」，是被告亞木家公司得隨時請求被告立
    祥公司返還上開雨傘貨物。惟上開雨傘已因被告立祥公司疏失所致之火災而滅失
    ，被告立祥公司因此給付不能，依民法第二百二十六條第一項規定：「可歸責於
    債務人之事由，致給付不能者，債權人得請求損害賠償。」，是被告亞木家公司
    得向被告立祥公司請求給付不能債務不履行之損害賠償，共計三百二十三萬七千
    一百二十元（89920×36＝0000000）。
  (三)原告依民法第三百六十七條請求被告亞木家公司給付系爭買賣價金尾款一百四十
    三萬七千一百二十元，惟被告亞木家公司之負責人已不知去向，令原告遍尋不著
    ，且其亦未向被告立祥公司請求損害賠償。依民法第二百四十二條規定，被告亞
    木家公司既已怠於向被告立祥公司請求損害賠償，原告自得據此代位行使，於買
    賣價金尾款一百四十三萬七千一百二十元之範圍內，訴請被告立祥公司給付損害
    賠償予被告亞木家公司，並由原告代位受領，故提起本件訴訟。
三、對被告立祥公司抗辯所為之陳述：
  (一)被告亞木家公司係與被告立祥公司訂立倉庫契約而將上開雨傘存放於被告立祥公
    司之倉儲內，後因倉儲失火致該批雨傘燒毀。是故立祥公司顯係就該雨傘已返還
    不能，故被告亞木家公司得依該倉庫契約對被告立祥公司主張民法第二百二十六
    條債務不履行之損害賠償。而立祥公司就上開雨傘之保管、注意義務則須依民法
    第六百十四條之規定準用五百九十條，亦即立祥公司就倉庫契約之貨物須依法負
    起善良管理人之注意義務。
  (二)被告立祥公司雖又辯稱因倉儲失火導致貨物及相關倉儲紀錄資料皆遭燒毀，故在
    無法查證情況下，上開雨傘於失火時是否仍在被告立祥公司之倉儲內即為不明，
    而原告復未能證明該雨傘於失火時仍在倉庫內，自不得主張被告立祥公司有給付
    之義務且已陷於不能之情況，致被告亞木家公司受有損害，應負損害賠償責任云
    云，然被告立祥公司既不否認原告確有依約將上開雨傘送至其所有倉庫內，且不
    爭執其與被告亞木家公司間就上開雨傘之存放訂有契約，則依約被告立祥公司即
    應負返還之義務，今被告立祥公司既稱於火災發生時該些雨傘已不在倉庫內，依
    舉證責任分配原則，自應由其就此一有利於己之主張負舉證責任，被告立祥公司
    辯稱應由原告舉證云云，顯然有誤。
  (三)被告立祥公司雖再辯稱倉儲之失火，其係不可歸責，故即便上開雨傘係於被告立
    祥公司之倉儲內被燒毀，其亦因不可歸責而免負賠償責任，惟依民事訴訟舉證責
    任分配原則，於一般債務不履行之損害賠償情形，如債務人主張就債務不履行其
    係不可歸責時，則債務人就此不可歸責之主張係有利於己之事實，應由債務人就
    其為無過失或不可歸責負舉證之責。是故本案中，如被告立祥公司主張就該倉儲
    之失火其係不可歸責時，則被告立祥公司須就此部分即需負舉證之責。又就消防
    局火災原因調查報告書就系爭失火原因之推測結論為「使用電焊施工焊渣掉落引
    起內部物品起火」一事觀之，被告立祥公司顯須就此一失火原因負起過失賠償責
    任，蓋：(1)被告立祥公司辯稱火災發生時間係在其員工下班後，並因此主張其無
    可歸責之處。惟被告立祥公司係一專門經營置放物品並收受報酬之倉儲業務公司
    ，依法就置放於其內之物品應負起善良管理人之注意、保管義務，而所謂「善良
    管理人」責任，乃指「依交易上一般觀念，認為有相當知識經驗及誠意之人應盡
    之注意」始足當之。本件失火原因如確為消防局所推測之焊渣引發，則被告立祥
    公司之過失責任則更為顯然。(2)況且本件進行電焊施工焊渣掉落致引起火災之情
    形，根本不需有特殊專業知識始能得見，僅需具有一般知識經驗及誠意之人，均
    可知焊接工程所可能引起火災之危險。今被告立祥公司系爭之失火倉庫周圍既有
    焊接施工之工程，作為一善良、誠信具備倉儲業基本知識之業者理應就該焊接施
    工期間所可能發生之危險（如本件之焊渣掉落引發貨物失火之意外）作周全之預
    防，否則如何維護客戶權益？故依消防局之鑑定報告結果可知，被告立祥公司實
    對於系爭失火意外須負其過失賠償責任。且縱如被告立祥公司所稱該等預防火災
    之措施並非其本於倉儲專業知識或經驗所得以知悉，然只要被告立祥公司關心存
    放於其倉儲內之他人物品是否會因焊接工程之進行而有發生火災滅失之可能，被
    告立祥公司僅需向實際施工之人員詢問，即可知悉何時將進行焊接工程、危險區
    域有多大、被告立祥公司應為如何之配合、甚於下班後仍可派人加以監督注意等
    等，惟被告立祥公司不僅未加以詢問應為如何之配合，反而辯稱原告應先證明訴
    外人錡鈺金屬工程公司（下稱錡鈺公司）曾提出安全措施而遭被告立祥公司拒絕
    ，始可認其未善盡善良管理人之注意義務云云，自無足採。
  (四)被告亞木家公司係與被告立祥公司訂立倉庫契約而將上開雨傘存放於被告立祥公
    司之倉儲內，後因倉儲失火致系爭雨傘燒毀。故被告立祥公司顯係就上開雨傘已
    返還不能，被告亞木家公司得依該契約對被告立祥公司主張民法第二百二十六條
    債務不履行之損害賠償。惟被告亞木家公司於事後即閉門不再營業，其法定代理
    人卓振榮（即卓邦界）經原告多次催促其出面負責解決亦仍避不見面，是被告亞
    木家公司怠於行使其對被告立祥公司之損害賠償請求權一事實顯可而見。又本件
    訴訟自九十一年六月間起訴以來，迄今已一年，期間未見被告亞木家公司到庭應
    訊，亦可見被告亞木家公司怠於行使其對於被告立祥公司之三百二十三萬七千一
    百二十元之損害賠償債權。
  (五)被告亞木家公司就系爭尾款，應對原告負給付遲延之責任。蓋系爭買買契約第十
    一條約定：「付款方式：：：：：每批餘款開收到貨後30天票予乙方（即原告）
    。」觀雙方訂約之真意，當係指於原告給付系爭雨傘予被告亞木家公司之同時，
    被告亞木家公司應給付尾款予原告，付款方式為開收到貨後三十天票予原告，可
    知雙方關於尾款之給付係有確定期限。又原告如前述將系爭雨傘分二次運送至被
    告亞木家公司指定之被告立祥公司所有倉儲，則被告亞木家公司應於九十年十二
    月十二日原告履行完畢交貨義務時，依系爭契約第十一條之約定，給付尾款一百
    四十三萬七千一百二十元予原告，詎被告亞木家公司未為給付，可見被告亞木家
    公司對原告就系爭尾款債務已陷於給付遲延。又縱認系爭契約關於尾款之給付係
    無確定期限者，則原告亦曾多次向被告亞木家公司負責人卓振榮（即卓邦界）催
    促其儘速出面處理，仍無下文，原告既曾催告被告亞木家公司為給付，則被告亞
    木家公司即應對原告負遲延責任，且原告於書狀亦曾「多次催促其出面負責解決
    」，依民事訴訟法第二百八十條第三項本文準用同條第一項前段規定，被告亞木
    家公司對於原告所主張之曾為催告之事實，視同自認，則原告既曾為催告，亦應
    認被告亞木家公司應對原告負遲延責任。退萬步言，本件原告既已起訴，依民法
    第二百二十九條第二項但書規定，與催告有同一之效力，則至遲於原告起訴時，
    被告亞木家公司亦須對原告負給付遲延責任。因此，本件被告亞木家公司已對原
    告負遲延責任，實已無庸置疑！
四、證據：提出買賣契約書影本一份、載貨證明單影本二張、芃達交通企業有限公司
    所出具之證明書、亞木家公司設立登記表、亞木家公司法定代理人卓振榮（即卓
    邦界）戶籍謄本各乙份為證，並聲請訊問證人即芃達交通企業有限公司負責人陳
    德在。
乙、被告亞木家公司方面：
    被告未於言詞辯論期日到場，亦未提出書狀作何聲明或陳述。
丙、被告立祥公司方面：
一、聲明：駁回原告之訴及其假執行之聲請；如受不利益判決，願供擔保請准宣告免
    為假執行。
二、陳述：
  (一)緣原告主張被告亞木家公司前向伊買受上開雨傘，並依被告亞木家公司指定將該
    雨傘送至被告倉儲，嗣因被告疏於管理而於九十一年四月三十日慘遭祝融，惟亞
    木家公司尚未給付系爭尾款一百四十三萬七千一百二十元，現又避不見面，致原
    告求償無門，原告因而代位被告亞木家公司依民法第二百二十六條第一項規定請
    求賠償一百四十三萬七千一百二十元。原告既係代位被告亞木家公司行使基於被
    告亞木家公司與被告立祥公司間之倉儲契約所有之權利，依照舉證分配原則理應
    由原告證明其所代位存在於被告亞木家公司與被告立祥公司間之倉儲契約之相關
    權利義務確實存在，此後始得據以選擇其所欲主張之權利。
  (二)原告於起訴之時，僅提出伊與被告亞木家公司之契約書、兩紙由原告所製作之載
    貨證明單及訴外人芃達交通企業有限公司所出具之證明書佐證，然依據前開書面
    內容雖可知原告確已交付上開雨傘，並對被告亞木家公司取得債權，惟仍不足證
    明被告亞木家公司於系爭火災發生之際，仍有該些雨傘存放於被告立祥公司倉庫
    中，此部分理應由原告另行舉證。又在一般情形之下，被告立祥公司原可自行查
    證原告所主張之情節是否屬實，惟因被告立祥公司經營之倉儲前已於九十一年四
    月三十日凌晨付之一炬，不單所有寄託貨物均已燒毀，即便是相關倉儲紀錄資料
    及書面，亦多遭焚毀或於消防灌水時浸濕而不復得見其內容。若責由被告立祥公
    司就該事實提出反證，實在顯失公平，而有違民事訴訟法第二百七十七條但書規
    定。況且，此等寄存被告立祥公司倉庫之物品，仍屬寄託之財產。因此，寄託人
    除有由被告立祥公司制作每月寄發核對之明細外，更應有各該寄託物品之原始進
    出貨憑證。從而，原告既代位行使被告亞木家公司之權利，此等事實自應由原告
    自行舉證證明。從而，若原告無法證明被告亞木家公司於前述火災發生之際，確
    有其所主張之雨傘遭燒燬，亞木家公司即無由請求被告立祥公司賠償損害，同樣
    地，原告自然亦無法代位被告亞木家公司行使根本不存在之損害賠償請求權。
  (三)原告代位行使被告亞木家公司對被告立祥公司之權利，並未證明已符法定要件。
    蓋債權人要代位債務人行使其對第三人之權利，必須：債權債務關係存在；
    債務人怠於行使權利；債權人有保全債權之必要；債務人已負遲延責任。而
    代位權係債權人代行債務人之權利，故代行者與被代行者間，必須有債權債務關
    係之存在，否則即無行使代位權之可言，本件原告雖提出買賣契約書，主張伊與
    被告亞木家公司確有其所主張之買賣關係存在，惟依一般交易通念，若被告亞木
    家公司並未依約給付價金完畢，致令原告對被告亞木家公司擁有系爭債權，原告
    理應對被告亞木家公司多所催促，然迄今仍未見原告提出任何佐證，自不能認原
    告代位行使權利，已符合前述之法定要件。且一般咸認所謂「債務人怠於行使
    權利」，係指債務人可以行使權利而不行使該權利之意。申言之，必債務人知悉
    其得以行使權利，且又不行使該項權利始得謂之。若被告亞木家公司從未受到原
    告催告履行契約義務，而不知其必須行使其權利，又如何得謂被告亞木家公司「
    怠於行使權利」？從而，若原告無法舉證證明確曾在起訴前催告被告亞木家公司
    促使其行使權利，不但有違一般社會交易通念，更足認其代位行使權利，並不符
    合前述之法定要件。承上，原告故一再陳稱被告亞木家公司於事發後即避不見
    面，並據此主張被告亞木家公司已怠於行使其對被告立祥公司之權利。然則代位
    權之機制，本在保全債權人之債權，因此，通說認為必須債務人無支付能力，始
    得謂有前述法條所規定「保全債權」之必要。則今原告提起本訴代位行使被告亞
    木家公司對被告立祥公司之權利，依前開說明，自應先舉證證明被告亞木家公司
    已無支付能力，始符前述法定代位要件。再者，所謂「負遲延責任」者，應依
    民法第二百二十九條各項規定決定。申言之，以本件原告既於起訴時主張被告亞
    木家公司積欠伊買賣雨傘價款一百四十三萬七千一百二十元，理應由原告就被告
    亞木家公司確已遲延該項責任之事實提出證明，始得謂其代位確符前述要件。綜
    上，原告代位被告亞木家公司提起本訴，顯與前述法律規定之要件均有未合。
  (四)在被告立祥公司自證無可歸責事由前，應先由原告證明被告立祥公司有債務不履
    行事由、被告亞木家公司受有損害，且此兩者之間具有相當因果關係，蓋依民法
    第二百二十六條之賠償責任成立要件，必須同時具備(1)債務不履行：（通說認為
    包含履行障礙事實發生及歸責事由之存在，其中後者已得由前揭報告書確認本件
    非可歸責於被告立祥公司。）(2)損害事實，(3)且前兩者之間具有相當因果關係始
    得成立。從而，在探究被告立祥公司就本件是否確不可歸責之前，理應由原告先
    行就前三項要件提出證明，申言之，原告首須證明被告立祥公司就與亞木家公司
    間之倉庫契約，有何債務不履行之行為（並非一有火災發生，即得認被告已有債
    務不履行之情形）。次者，證明被告亞木家是否受有損害以及損害金額若干。最
    後，並須證明被告亞木家公司所受損害與被告立祥公司間之債務不履行間有何因
    果關係。因此，在原告尚未就前述請求要件提出證明以實其說之前，被告立祥公
    司自無須證明就本件並無可歸責之事由，則原告一再主張應由被告立祥公司就無
    可歸責事由部分先行舉證，自有未合。
  (五)被告立祥公司就本件火災之發生並無可歸責事由，此參：
  (1)消防局火災原因調查報告書結論（即該書面第六頁）指出：「綜合以上所述研判
    起火原因以使用電焊施工焊渣掉落引起內部物品起火之可能性較大。」，而該等
    工程係被告立祥公司委由訴外人錡鈺公司承攬施工，而非被告立祥公司自行施作
    或被告立祥公司僱工施作，且火災發生時間係在被告立祥公司員工全部下班後之
    二十二時五十八分以後，顯見被告立祥公司就倉儲業務確已盡到善良管理人之責
    任，故本件火災之發生確非可歸責於被告立祥公司。
  (2)雖原告依據卷附消防局火災原因調查報告書內容以及最高法院四十二年台上字第
    八六五號判例意旨，認被告立祥公司未盡善良管理人責任云云，然可能為導致本
    件火災發生原因之焊接作業以及其安全措施，均非被告立祥公司倉儲專業及經驗
    所及，參酌最高法院九十年度台上字第一三七二號裁判意旨，若損害之發生，並
    非僅賴債務人之專業知識及職務經驗即得以預防者，應不能認為債務人未盡其善
    良管理人之注意義務。本件依前揭調查報告書第一項（火災概要），引據訴外人
    錡鈺公司職員張志仁稱：「：：：：我公司人員在四月三十日當天二十二時許在
    該倉儲內部施工：：：：。」「工人是從早上開始施工，在立祥倉儲Ｂ倉中間後
    側作舖板的動作，要在廠內作一層夾曾，我是晚上十九時三十分左右到現場看進
    度，約二十一時三十分離開，當時工人在做舖板的動作，但不清楚有沒有焊接。
    」被告立祥公司所屬員工徐造長稱：「火警當天我是八時三十分上班，約九時之
    前錡鈺公司人員就進來施工，他們已經施工幾天了：：：：。」顯見被告立祥公
    司委託錡鈺公司施作之工程非僅一日，且連該公司到場監工之人員自己亦不知當
    日施工進度即內容為何。則縱被告立祥公司所屬員工在場親見訴外人錡鈺公司技
    術人員施工，在未受到負責實際施工人員要求配合前，被告立祥公司及所屬員工
    又如何知悉該等工作人員究欲在何時實施具有危險性之焊接工作？又該等危險區
    域之範圍究有多大，被告立祥公司應為如何之配合？凡此，均非被告立祥公司本
    於倉儲專業知識或經驗所得知悉，而須由實際施工人員提出需求後，始得配合進
    行災害預防之作業，此亦所以被告立祥公司必須另行委託訴外人錡鈺公司承攬該
    工程之原因。從而，除經證明訴外人錡鈺公司施工人員曾經依其專業，提出其所
    認為必須之安全措施而遭被告立祥公司拒絕外，斷不能罔顧各行專業之不同，恣
    意照一般日常經驗法則，妄加推測被告立祥公司定能在火災前自行防範。
三、證據：提出出貨單影本兩紙、邱聰智著「民法債編通則」節本影本一份為證，並
    聲請向桃園縣消防局調取本件火災鑑定報告。
丁、本院依被告立祥公司聲請向桃園縣消防局調取被告立祥公司所有倉儲（桃園縣龜
    山鄉○○路二００巷四十之一號）於九十一年四月三十日發生火災之火場鑑定報
    告及依職權函請財政部北區國稅局桃園縣分局、財政部財稅資料中心檢送被告亞
    木家公司之財產、所得資料。
    理    由
甲、程序方面：
  (一)按債權人行使代位權，自為原告提起訴訟，其代位權本身是否為訴訟標的，學者
    間固有不同見解，惟就「債務人對於第三債務人之權利義務關係」係屬代位訴訟
    之訴訟標的一節則無人持相異見解。因此，本件原告雖另追加主張被告亞木家公
    司因所有之雨傘遭火災毀損致所有權受有損害，對被告立祥公司亦有侵權行為損
    害賠償請求權，為請求權競合，原告一併主張為代位之內容云云，然原告所為，
    依上說明，顯係屬訴訟標的之追加，且請求之基礎事實亦與原告起訴時所主張之
    倉庫契約債務不履行情事一節有所不同，而被告立祥公司對於原告之追加並表示
    不予同意，參以原告係遲於九十二年十月十七日本院辯論終結前一次言詞辯論時
    始提出，顯於本件訴訟之終結及被告之防禦有重大妨礙，依民事訴訟法第二百五
    十五條規定，自難認原告之追加為合法，應不准許，合先敘明。
  (二)按訴狀送達後，原告不得將原訴變更或追加他訴。但擴張或減縮應受判決事項之
    聲明者，不在此限，民事訴訟法第二百五十五條第一項第三款定有明文。本件原
    告原起訴請求被告立祥公司應給付被告亞木家公司一百八十萬元及自起訴狀繕本
    送達翌日起至清償日止，按年息百分之五計算之利息，並由原告代位受領。嗣於
    本院審理中先減縮請求為被告立祥公司應給付被告亞木家公司一百八十萬元，並
    由原告代位受領（見本院卷第一八三頁），後再減縮請求為被告立祥公司應給付
    被告亞木家公司一百四十三萬七千一百二十元，並由原告代位受領（見本院卷第
    二二六頁），均係減縮應受判決事項之聲明，揆諸前揭法條規定，自應准許。
  (三)又本件被告亞木家公司經合法通知，未於言詞辯論期日到場，無民事訴訟法第三
    百八十六條所列各款情形，爰依原告之聲請，由其一造辯論而為判決。
乙、得心證之理由：
一、原告起訴主張被告亞木家公司前向原告購買雨傘十萬支，總價金為三百六十萬元
    ，原告已依被告亞木家公司指定，將上開雨傘送至被告立祥公司所有位於桃園縣
    龜山鄉之倉庫，嗣被告亞木家公司雖又將其中一萬零八十支雨傘退回，然仍向原
    告購買雨傘八萬九千九百二十支，而被告亞木家公司除於簽約時支付訂金一百八
    十萬元外，尚有尾款一百四十三萬七千一百二十元未付，屢經原告催討，被告亞
    木家公司均置之不理。又被告立祥公司所有上開倉庫已於九十一年四月三十日因
    疏於管理而慘遭祝融燒燬，致原告所給付之雨傘亦付之一炬，被告立祥公司顯已
    陷於給付不能，應對被告亞木家公司負有賠償責任，然被告亞木家公司不但無意
    且無資力清償積欠原告之債務，復怠於向被告立祥公司行使求償之權利，致原告
    之債權未能獲得保全。為此，爰依民法第二百四十二條規定，於原告所有之債權
    一百四十三萬七千一百二十元之範圍內，代位被告亞木家公司向被告立祥公司行
    使因債務不履行所生之損害賠償請求權等語。被告亞木家公司經合法通知未到，
    亦未提出任何書狀作何聲明；被告立祥公司則以原告既係代位被告亞木家公司行
    使基於被告亞木家公司與被告立祥公司間之倉庫契約所有之權利，依照舉證分配
    原則即應由原告就債權人代位行使權利時，所需具備之要件負舉證之責，惟依原
    告所提之證據，至多僅足證明原告與被告亞木家公司間有前開雨傘之買賣及原告
    已依約將該些雨傘送至被告立祥公司所有倉庫內，而於其他應具備之要件則均迄
    未舉證證明，故原告之起訴並無理由等語置辯。
二、本件經依民事訴訟法第二百七十一條之一準用同法第二百七十條之一規定，整理
    並協議簡化爭點及不爭執點後，兩造同意就本院九十二年十一月二十七日言詞辯
    論程序中，兩造協議簡化之爭點為主張及辯論（見本院卷第二二六頁）。本件原
    告與被告亞木家公司於九十年十月十八日訂立買賣契約，由被告亞木家公司向原
    告購買雨傘十萬支（後經退回一萬零八十支），每支價金三十六元，總價金三百
    六十萬元（後因退貨減為三百二十三萬七千一百二十元），原告已依約將上開雨
    傘送至被告亞木家公司指定之被告立祥公司所有倉庫內，惟被告亞木家公司尚有
    尾款一百四十三萬七千一百二十萬元未給付，而被告亞木家公司現已無資力足供
    清償積欠原告之債務以及被告立祥公司所有該倉庫前於九十一年四月三十日因發
    生火災，致倉庫內所有物品均付之一炬之事實，為兩造所不爭執，並有買賣契約
    書影本一份、載貨證明單影本二紙、芃達交通企業有限公司證明書一份，桃園縣
    消防局火災原因調查報告書一份、財政部財稅資料中心函暨其附件、財政部台灣
    省北區國稅局桃園縣分局函暨其附件等在卷可按，堪信為真。茲僅就兩造上開協
    議簡化之爭執點，分述如左：
  (一)火災發生當時是否尚有雨傘在倉庫內，即被告立祥公司是否仍負有給付義務？被
    告亞木家公司是否受有損害？
  (1)按債權人就權利存在之一般要件事實，固應負主張及舉證責任，惟如係權利障礙
    、消滅及排除之特別要件事實，則應由債務人負抗辯及舉證之責任，此為舉證責
    任分配原則之當然解釋。又請求履行債務之訴，原告就其所主張債權發生原因之
    事實固有舉證之責任，若被告自認此項事實而主張該債權已因清償而消滅，則清
    償之事實，應由被告負舉證之責任，亦有最高法院四十三年四十四年度台上字第
    八七二號、第七二五號裁判意旨可資參照。查被告立祥公司既不否認原告曾依被
    告亞木家公司之指示，將其向原告所購買之雨傘送至被告立祥公司所有倉庫內存
    放之事實，而僅抗辯稱自原告將該雨傘送至倉庫後至火災發生時，已有四個月之
    久，故於火災發生時，上開雨傘是否仍存放其內不明云云（核其真意，應係為已
    清償之抗辯），自屬主張有利於己之事實，依上開說明，即應由被告立祥公司就
    雨傘已不存在即被告亞木家公司之債權已歸於消滅一節負舉證責任，被告立祥公
    司辯稱應由原告舉證證明火災發生當時，尚有雨傘在倉庫內云云，委無足採。
  (2)再者，依桃園縣消防局火災原因調查報告書中所附火災現場平面及物品配置圖所
    示，於火災發生當時，起火點所在之Ｂ倉內確有雨傘置放其中之事實，有上揭物
    品配置圖可參，可見原告主張被告亞木家公司存放於被告立祥公司倉庫內之雨傘
    已付之一炬，無法返還等語，應屬事實，且被告立祥公司亦未舉出其他任何證據
    以資證明被告亞木家公司之返還請求債權已歸消滅，則被告立祥公司自仍負有給
    付之義務，並因被告立祥公司已陷於給付不能，而造成被告亞木家公司受有損害
    。
  (二)被告立祥公司對於火災發生是否為不可歸責？
  (1)按債務不履行之債務人所以應負損害賠償責任，係以可歸責之事由為要件，故債
    權人苟證明債之關係存在，債權人因債務人不履行債務（給付不能、給付遲延或
    不完全給付）而受損害，即得請求債務人負債務不履行責任，如債務人抗辯損害
    之發生為不可歸責於債務人之事由所致，即應由其負舉證責任，如未能舉證證明
    ，自不能免責（參見最高法院八十五年度台上字第八四四號裁判意旨）。查被告
    立祥公司對於與被告亞木家公司間就上開雨傘之存放有債之關係存在一點並不爭
    執，且被告亞木家公司因被告立祥公司債務不履行（給付不能）而受有損害，亦
    已詳如上述，則被告立祥公司既復抗辯損害之發生即火災之發生為不可歸責於被
    告立祥公司之事由所致，依上開說明，被告立祥公司即應就歸責事由之不存在即
    無故意或過失負舉證責任。
  (2)又被告立祥公司雖以桃園縣消防局火災原因調查報告書為據，而抗辯其無過失云
    云。然查，本件火災發生之原因，根據桃園縣消防局人員事後勘驗現場結果，僅
    位於龜山鄉○○路二００巷四十之一號之立祥公司有燃燒情形，其他戶未受火煙
    波及，且檢視現場內部燒損情形僅四十之一號內部物品、屋頂牆壁有燒損情形，
    顯示火勢侷限在四十之一號內部燃燒，另依目擊者保全人員李晉君指證火警初期
    係由Ｂ、Ｃ相連之倉庫後方竄出，附近永笙瓦斯分裝場員工林永盛、陳家火亦表
    示火警初期火勢在Ｂ、Ｃ相連之倉庫後方悶燒，及依現場位置及內部物品燒損情
    形觀之，龜山鄉○○路二００巷四十之一號立祥公司之Ａ、Ｂ、Ｃ三棟倉庫，其
    中Ｂ、Ｃ倉庫相連通，火勢可輕易在Ｂ、Ｃ倉庫內流竄，Ａ、Ｂ倉庫中間以防火
    巷隔開，火煙不易直接延燒，以及內部物品燒損情形Ｂ倉庫較Ｃ倉庫嚴重，顯示
    火在Ｂ棟後側起燃的時間較早，可見起火處應是在四十之一號Ｂ棟倉庫後側處，
    再參酌勘查起火處未發現有自燃之化學物品存在，調閱保全系統發報紀錄、起火
    戶及鄰近永笙瓦斯分裝場監視錄影帶，亦均未發現有人員進入，而由張志仁、徐
    造長之談話內容可知，顯示起火處附近有可燃物存在，並於火警發生前約三十分
    鐘有電焊施工情形，因此排除化學物品自燃引火及外人入內引火之可能性，研判
    起火原因不排除使用電焊施工焊渣掉落引燃內部物品起火之可能性等情，有桃園
    縣消防局火災原因調查報告書在卷可按，而依徐造長即被告立祥公司留守人員於
    消防局所述「火警當天工人在Ｂ倉中間後側做鋪設夾層動作，並且用電焊固定鋼
    板、鐵架，在施工地點下方及附近有擺設貨材製冰機用紙板保鮮膜包裝，塑膠粒
    用紙箱包裝，還有塑膠製品保鮮盒等」，以及卓振榮（原名卓邦界）即被告立祥
    公司實際負責人於消防局調查時所稱「火災當日Ｂ倉內部有施工，是其請錡鈺公
    司派鐵工製作貨架，有鐵工在倉庫後側組裝貨架，使用螺絲及電焊施工組裝，Ｂ
    倉內有滅火器鋼瓶、塑膠原料、餐飲機械設備」等語，可見被告立祥公司明知施
    工地點附近有易燃物品存放，仍於知悉有以電焊施工需要時，未積極就該些易燃
    物品妥為處置，導致以電焊施工時焊渣掉落附近易燃物品上而引燃起火，其就本
    件火災之發生顯有過失甚明，是上開調查報告書非但不足作為被告立祥公司無可
    歸責事由之證明，甚且依該調查報告書所載，被告立祥公司誠有過失無疑。此外
    ，被告立祥公司復未舉出其他確切資料以資證明本件火災之發生，被告立祥公司
    有不可歸責之事由，是被告立祥公司抗辯稱其無過失云云，自不足採。
三、綜上，被告立祥公司既應對被告亞木家公司負債務不履行之損害賠償責任，原告
    對被告亞木家公司復有系爭尾款債權存在，且被告亞木家公司並無資力負擔積欠
    原告之債務，又怠於行使對被告立祥公司之權利，則原告主張依民法第二百四十
    二條前段規定，代位被告亞木家公司向被告立祥公司請求，並由原告代為受領，
    即屬於法有據，為有理由，應予准許。
四、兩造均陳明願供擔保聲請宣告假執行或免為假執行，經核均無不合，爰酌定相當
    之擔保金額分別准許之。
五、本件為判決之基礎已臻明確，兩造其餘攻擊防禦方法，經核均與判決基礎無影響
    毋庸一一再予審酌，附此敘明。
六、本件原告之訴為有理由，依民事訴訟法第三百八十五條第一項前段、第三百九十
    條第二項、第三百九十二條第二項、第七十八條、第八十五條第一項前段，判決
    如主文。
中      華      民      國    九十二    年     十一     月    二十八    日
                                  臺灣桃園地方法院民事第一庭
~B法      官  黃若美
右為正本係照原本作成。
如對本判決上訴，須於判決送達後廿日內向本院提出上訴狀。
中      華      民      國    九十二    年     十一     月    二十八    日
~B法院書記官  劉德壽


司法院資訊處製作；財團法人民間司法改革基金會備份。
